臺灣高等法院臺中分院刑事判決　 93年度重上更(三)字第254號
上　訴　人　臺灣台中地方法院檢察署檢察官
上　訴人即
被　　　告　乙○○
選任辯護人　林益輝律師
上　訴人即
被　　　告　己○○
　　　　　　　　　　號
上　一　人
選任辯護人　梁宵良律師
上列上訴人等因被告等違反貪污治罪條例等案件，不服臺灣臺中
地方法院91年度訴字第1498號中華民國91年9月18日第一審判決
（起訴案號：臺灣臺中地方法院檢察署91年度偵字第6286、7433
、7838號），提起上訴，經判決後，由最高法院第三次發回更審
，本院判決如下：
    主  文
上訴駁回。
    事  實
一、乙○○於民國（下同）八十八年間，擔任台中縣龍井鄉竹坑
    村村長，負責辦理龍井鄉公所交辦之業務，並綜理村辦公室
    各項事務。緣有「亞洲水泥公司」於八十八年間，因儲煤廠
    延期遷移，影響龍井鄉竹坑村之環境，乃捐助龍井鄉竹坑村
    新台幣（下同）一百二十五萬元回饋金，作為該村建設基金
    ，並匯入台中縣龍井鄉公所公庫內。村長乙○○遂向台中縣
    龍井鄉公所申請使用該基金，購買台中縣龍井鄉竹坑村之社
    區廣播系統及文康廣播器材，而由台中縣龍井鄉公所於八十
    八年四月十四日，簽准由龍井鄉公所民政課採購社區廣播系
    統及文康廣播器材等設備，再由龍井鄉公所於八十八年十二
    月十日，發文改由竹坑村村辦公處購置前開設備。村長乙○○職司處理前項設備之採購，明知「達立電氣工程行」及「
    高立電器工程有限公司」之負責人己○○有意承包上開工程
    ，為使己○○順利標取該工程，竟與己○○基於共同意圖影
    響決標價格，並使其他廠商不為價格之競爭之犯意聯絡，先
    由己○○聯絡不知情之「快通通信行」負責人廖啟安提供擴
    大器等器材部分約十一萬元之報價金額，加上己○○自行提
    供電纜線部分之報價金額後，製作「快通通信行」之估價單
    一紙（報價共計四十一萬五千六百七十元），參與比價競標
    （關於以「快通通信行」名義製作估價單部分，已得廖啟安
    之允許），己○○並另取得不知情之「拓誠水電工程有限公
    司」（以下簡稱「拓誠公司」）負責人陳啟智同意，由其填
    製「拓誠公司」之估價單一紙，填寫估價高於「快通通信行
    」估價之金額（報價共計四十九萬二千六百元），參與比價
    競標，復由乙○○另外製作「曜陽水電工程有限公司」（以
    下簡稱為「曜陽公司」）之估價單一紙，亦填寫高於「快通
    通信行」估價之金額（報價共計四十七萬二千七百元），再
    傳真予不知情之「曜陽公司」負責人陳總任供其蓋章，而後
    將估價單送回乙○○參與比價競標。乙○○、己○○二人即
    以此方法，使「曜陽公司」與「拓誠公司」、及其他廠商不
    為價格之競爭。而乙○○明知其未實際並未為訪價，即僅以
    上述三家估價單進行形式上之虛偽比價作業，而決定由「快
    通通信行」以四十一萬五千六百七十元得標，而影響上開工
    程之決標價格。
二、案經告發人丙○○、戊○○提出告發，由法務部調查局航業
    海員調查處台中站報請台灣台中地方法院檢察署檢察官偵查
    起訴。
    理  由
壹、上訴人即被告（以下均簡稱為被告）乙○○、己○○二人有
    罪部分：
一、訊據本案被告乙○○就其確有於前開時間，因擔任上開職務
    ，而主辦台中縣龍井鄉竹坑村之社區廣播系統及文康廣播器
    材之採購工程，及此項工程確經由其對「快通通信行」、「
    拓誠公司」、及「曜陽公司」之估價單進行比價作業，並決
    定由「快通通信行」以四十一萬五千六百七十元得標之事實
    ，固然坦白承認，亦坦承「曜陽公司」之估價單係經由其提
    出，另本案被告己○○亦坦承確有提出「快通通信行」之上
    開估價標單、及借用「拓誠公司」名義提出上開估價標單參
    與競標之情事。惟本案被告乙○○、己○○二人均矢口否認
    上開所為，有何犯罪情事，被告乙○○辯稱：「曜陽公司」
    之估價單係經由其實際向「曜陽公司」進行訪價之後，經「
    曜陽公司」之負責人陳總任填寫各項品名之單價與金額後，
    交其提出，其並無為讓己○○承包上開工程，而與己○○合
    意以上開方法影響決標價格，並使其他廠商不為價格之競爭
    等語；被告己○○則辯稱：本件採購工程係應公告之案件，
    如有其他廠商參與投標，伊並無法影響其他廠商之出標價格
    ，伊亦無法確定必會得標，尚難認伊有公訴人所指影響決標
    價格之意圖及圍標行為，另伊係為避免投標家數不足造成流
    標，才向廖啟安及陳啟智借牌投標，此事有徵得廖啟安及陳
    啟智之同意，但乙○○並不知情，應不能認此係詐術或其他
    使開標發生不正確結果之非法方法等情。此外，被告乙○○
    、己○○二人之選任辯護人並均以：本案被告乙○○、己○○二人縱有公訴人所指訴借牌投標、陪標之行為，所為應僅
    符合九十一年二月六日修正公布政府採購法第八十七條第五
    項：「意圖影響採購結果或獲取不當利益，而借用他人名義
    或證件投標者，處三年以下有期徒刑，得併科新臺幣一百萬
    元以下罰金」、「容許他人借用本人名義或證件參加投標者
    ，亦同」之規定，政府採購法以增列條項之方式對借牌投標
    、陪標行為加以處罰，而對該法第八十七條第四項之條文未
    為修正，足徵借牌投標、陪標行為並非政府採購法第八十七
    條第四項所規範及處罰之對象，依據罪刑法定原則，被告二
    人行為時既無現行政府採購法八十七條第五項之規定，自不
    得依據上開行為後增訂之處罰規定，對被告乙○○、己○○
    二人處罰等情詞，為被告乙○○、己○○二人辯護。
二、然查：
（一）本案上開台中縣龍井鄉竹坑村「社區廣播系統及文康廣播
      器材採購」工程之招標，係由台中縣龍井鄉公所於八十八
　    年四月十四日，簽准由龍井鄉公所民政課採購，再由龍井
      鄉公所於八十八年十二月十日，發文改由竹坑村村辦公處
      購置前開設備，其後，因其金額未達五十萬元，經依規定
      以取具二家或三家廠商估價單比價之方式辦理，共有「快
      通通信行」報價共計四十一萬五千六百七十元、「拓誠公
      司」報價共計四十九萬二千六百元、及「曜陽公司」報價
      共計四十七萬二千七百元之估價單三紙前來參與比價，最
      後由被告乙○○在「快通通信行」之估價單上批示「擬採
      用」，於其餘二家之估價單上批示「擬不採用」，因而使
      「快通通信行」以四十一萬五千六百七十元得標，上情除
      為被告乙○○、己○○二人所是認之外，並有上開三家廠
      商之估價單影本（二一一六號他案偵卷五○至五二頁）、
      及臺中縣龍井鄉公所八十七年八月二十九日八七龍井鄉人
      字第一四○一六號函、及臺中縣政府八十七年秋字第四期
      公報影本（二一一六號他案偵卷八五、八六頁）、被告乙○○向龍井鄉公所收受四十一萬五千六百七十元之收據影
      本、黏貼憑證用紙與所附統一發票影本（二一一六號他案
      偵卷四八至四九頁）、及臺中縣龍井鄉公所支出傳票（二
      一一六號他案偵卷五五頁）等書證在卷可稽，上開各情應
      堪認定。
（二）又本案上開「快通通信行」報價共計四十一萬五千六百七
      十元之估價單、及「拓誠公司」報價共計四十九萬二千六
      百元之估價單，均係由被告己○○所提出，此係被告己○○所是認之事實。其中，「快通通信行」之上開估價單係
      由「快通通信行」之負責人廖啟安提供擴大器等器材部分
      約十一萬元之報價金額，加上被告己○○自行提供電纜線
      部分之報價金額後所製作，而參與比價競標，固據證人廖
      啟安於偵、審中證實（但證人廖啟安否認知悉被告己○○
      另找其他廠商之估價單參與比價之事），核與被告己○○
      所供相符，但就「拓誠公司」之估價單部分，證人陳啟智
      於調查站應訊時，原稱不知上開估價單製作、及由何人製
      作等事（其調查訪談筆錄見二一一六號他案偵卷二一九至
      二二○頁），嗣於偵查中，雖證稱有同意被告己○○製作
      上開估價單，但其亦證稱己○○未告知所出底價，其亦未
      看過上開估價單（六二八六號偵卷十二至十四頁），嗣經
      原審法院再為訊問，證人陳啟智再證稱：「他（指己○○
      ）打電話給我，問我要不要標的時候，我不知道，直到調
      查局訊問時，我才知道是拿去陪標」等語（原審卷宗第八
      三頁）。雖上開證人於本院前審準備程序，再證稱：比價
      前，即有同意借牌給被告己○○（本院上更二卷第三四、
      三五頁），但此僅能證明被告己○○並未偽造「拓誠公司
      」之上開估價單而已。被告己○○亦坦承係向證人陳啟智
      借牌而填寫「拓誠公司」之上開估價單。此係借牌陪標，
      足以影響決標價格，難認有何疑義。證人陳啟智之上開證
      詞，對於被告己○○為實施本案上開犯行，而填寫「拓誠
      公司」上開估價單之事實認定，並不生影響。
（三）另外，「曜陽公司」報價共計四十七萬二千七百元之估價
      單，其內容並非是被告乙○○向「曜陽公司」進行訪價之
      後，由「曜陽公司」之人員為承包工程之目的而評估填載
      ，上情業據證人陳總任於偵、審中證述明確。被告乙○○
      辯稱：「曜陽公司」之估價單係經由其實際向「曜陽公司
      」進行訪價之後，經「曜陽公司」之負責人陳總任填寫各
      項品名之單價與金額後，交其提出云云，並非可信。
（四）再，本案上開採購比價，形式上雖有三家廠商之估價單，
      但其中之「快通通信行」、及「拓誠公司」之上開估價單
      既經由被告己○○一人填寫，此二張估價單已無任何比價
      之功能與意義可言。本案被告己○○亦曾於調查站應訊時
      ，供稱：「八十九年間某日乙○○通知我，表示有一個廣
      播系統工程要發包，請我先估價，我將估價單給乙○○後
      ，表示我願意做本工程，希望本工程可否給我做，但乙○○表示需要數家公司來比價，不能直接給我做，我為提高
      得標之機率，打電話找拓誠公司負責人陳啟智表示要向他
      借牌來參加比價，陳啟智表示沒空處理，讓我自行處理即
      可，我在打過招呼後，即自行製作拓誠公司估價單．．．
      ．．．估價單製作完成後，我請公司水電師父將拓誠公司
      之估價單送交村長乙○○，並交代水電師父估價單是拓誠
      公司的」等語（九十年度他字第二一一六號卷己○○九十
      一年一月十日調查筆錄），而其所送出之估價單，「拓誠
      公司」之估價為四十九萬二千六百元，「快通通信行」之
      估價為四十一萬五千六百七十元，足見其有影響決標價格
      之意圖，圖使「快通通信行」順利得標，並使「拓誠公司
      」不為價格之競爭（其他公司亦因已有二至三家進行比價
      ，而無法再為估價及比價），事證至為明確。另外，本案
      上開工程之比價，係被告己○○先將「快通通信行」、及
      「拓誠公司」之估價單先送給被告乙○○，其後才有「曜
      陽公司」之估價單，，此情業據被告乙○○於原審法院供
      述明確（見原審卷宗第一四六頁）。被告乙○○於原審法
      院審理時，亦供述：「曜陽公司」回傳之估價單，係照其
      傳真給「曜陽公司」之價格填寫回傳（見原審卷宗第一四
      六頁），核與證人陳總任所證大致相符。足證被告乙○○
      要「曜陽公司」回傳估價單之行為，顯然不是其所辯稱之
      真正訪價（要增加廠商比價之機會），而僅是藉此掩飾其
      無實際訪價之舉措。雖因本案上開採購比價作業，僅需有
      二家廠商之估價單即可辦理比價（見二一一六號他案偵卷
      第八六頁之臺中縣政府公報影本），而除「曜陽公司」回
      傳之估價單外，已有「快通通信行」、及「拓誠公司」之
      估價單可資比價（故被告乙○○以上開方法取得之「曜陽
      公司」估價單，與本件比價之結果並無相當因果關係，此
      一行為尚不足致政府採購法第八十七條第三項所規定「使
      開標發生不正確結果」之結果），但被告乙○○與「快通
      通信行」之負責人廖啟安並不相識，此係被告乙○○及證
      人廖啟安所供陳一致之事實。若無相當之原因，被告乙○○豈會獨厚「快通通信行」，而為上開舉措？又被告己○○供稱乙○○曾經先找其估價，其即表示願意承作，然事
      後其竟然沒有以其所經營之公司名義提出估價單參與比價
      。而上開「拓誠公司」及「快通通信行」之估價單均係被
      告己○○提出，被告乙○○對此事實亦不能推稱不知。被
      告己○○一人提出「拓誠公司」及「快通通信行」之估價
      單參與比價，被告乙○○知悉此情，為佯裝其有訪價，又
      要「曜陽公司」回傳上開估價高於「快通通信行」之估價
      單，則在此後，被告乙○○就此三張估價單所為之比價作
      業，實際已不具備任何比價之功能，其與被告己○○之間
      ，有意圖影響決標價格，而合意以上開方式進行形式上之
      比價作業，因此讓其他廠商無法再為價格之競爭之犯意聯
      絡與行為分擔，其情甚為明顯。被告二人辯稱無此犯意之
      聯絡，殊無可採。
（五）末查，九十一年二月六日修正公布之政府採購法，雖增訂
      該法第八十七條第五項：「意圖影響採購結果或獲取不當
      利益，而借用他人名義或證件投標者，處三年以下有期徒
      刑，得併科新臺幣一百萬元以下罰金」、「容許他人借用
      本人名義或證件參加投標者，亦同」等等處罰規定。但上
      開規定，僅是就投標廠商單方面意圖影響採購結果或獲取
      不當利益，而為單純借牌投標之行為，所增（或修）訂處
      罰較輕之規定。上開新增規定與同法第八十七條第四項，
      係就：行為人主觀上意圖影響決標價格或獲取不當利益，
      而以契約、協議或其他方式之合意，使廠商不為投標或不
      為價格之競爭之行為所設之處罰規定，其犯罪構成要件並
      非相同。而於本案被告二人之犯罪事實，既已該當於政府
      採購法第八十七條第四項之犯罪構成要件，上開犯罪之處
      罰亦迄未變更或廢除，要無因上開政府採購法第八十七條
      第五項之新增規定，即認被告二人所為不罰之理。被告二
      人之選任辯護人就此部分為被告二人所為之辯解，為本院
      所不採取。
三、綜上所述，本案被告乙○○、己○○二人之犯罪事證已甚明
    確而堪認定。核被告乙○○、己○○二人所為，均犯政府採
    購法第八十七條第四項之罪。就上開犯罪事實之實施，被告
    乙○○、己○○二人之間，彼此有犯意聯絡及行為之分擔，
    為共同正犯。
貳、不另為被告乙○○、己○○二人無罪諭知之部分：
一、本件公訴人之公訴意旨另以：被告乙○○係臺中縣龍井鄉竹
    坑村村長，負責辦理龍井鄉公所交辦之業務，並綜理村辦公
    室各項事務，為依據法令從事公務之人員，因辦理上開竹坑
    村社區廣播系統及文康廣播器材之採購事務，竟對於主管之
    事務有圖利自己之不法犯意，與被告己○○基於共同犯意之
    連絡，由被告己○○連絡不知情之「快通通信行」廖啟安提
    供擴大器等器材部分約十一萬元之報價金額，加上被告己○○自行提供電纜部分之報價金額後，製作「快通通信行」之
    估價單參與比價競標，被告己○○取得不知情之「拓誠公司
    」負責人陳啟智同意由其填製「拓誠公司」估價單一紙，並
    由被告乙○○先行製作「曜陽公司」之估價單一紙後，再傳
    真予不知情之「曜陽公司」負責人陳總任經其蓋章後，以參
    與比價競標，遂使「曜陽公司」與「拓誠公司」不為價格之
    競爭，以求配合由「快通通信行」得標，被告乙○○明知其
    未實際訪價，僅以前揭三家估價單進行形式上之虛偽比價作
    業，即決定由「快通通信行」以四十一萬五千六百七十元得
    標，被告己○○並即向「快通通信行」購買擴大器等總價十
    一萬四千二百元之器材，連同自己之電纜線施工完成，並由
    被告乙○○兼任驗收及保管人，嗣該鄉公所即開立八十九年
    六月五日禁止背書轉讓之支票交付予被告乙○○，經被告乙○○提示兌領取得前揭工程款後交付予被告己○○，被告己○○乃另行開立十一萬四千二百元工程款支票予「快通通信
    行」負責人廖啟安支付擴大器等器材之貨款，再由被告己○○於事後交付二萬元予被告乙○○作為酬勞，使被告乙○○
    圖得私人不法之利益，因認被告二人上開所為，除前開論罪
    科刑之政府採購法第八十七條第四項之罪之外，尚涉犯貪污
    治罪條例第六條第一項第四款對於主管之事務直接圖利罪嫌
    等情。
二、惟按犯罪事實應依證據認定之，無證據不得認定其犯罪事實
    ，刑事訴訟法第一百五十四條第二項定有明文。又按所謂認
    定犯罪事實之證據，係指足以認定被告確有犯罪行為之積極
    證據而言，該項證據自須適合於被告犯罪事實之認定，始得
    採為斷罪之資料；又事實之認定，應憑證據，如未能發現相
    當確實證據，或證據不足以證明，自不能以推測或擬制之方
    法，以為裁判之基礎（參見最高法院二十九年上字第三一○
    五號、四十年台上字第八六號判例）。又按認定犯罪事實所
    憑之證據，無論係直接證據或間接證據，其為訴訟上之證明
    ，須於通常一般之人均不致有所懷疑，而得確信其為真實之
    程度者，始得據為有罪之認定，倘其證明未達到此一程度，
    而有合理之懷疑存在，復無其他調查途徑可尋，法院即應為
    無罪之判決（參見最高法院七十六年台上字第四九八六號判
    例）。
三、本件公訴人認被告二人涉有上開犯貪污治罪條例第六條第一
    項第四款對於主管之事務直接圖利之罪嫌，係以：上開事實
    ，業據被告己○○於偵查中坦承不諱，且證人廖啟安證稱「
    是己○○來找伊報價的，且該估價單係己○○指示伊開立該
    金額，伊不認識乙○○其他二家廠商，都是由己○○在處理
    的」等語，另質之證人陳總任亦證稱「估價單係由村長所傳
    真給伊，當初伊僅認為竹坑村村長傳真估價單給伊，是為了
    編列預算，因此伊才會在上面蓋公司大小章」等語，而證人
    陳啟智於偵查中亦證稱曾授權予己○○來填置該估價單等語
    ，並有「拓誠公司」、「曜陽公司」與「快通通信行」估價
    單影本、黏貼憑證用紙及台中縣龍井鄉公所支出傳票各一紙
    附卷可憑，且前揭三家公司之估價單不論品名、數量、單價
    、金額備註各欄均順序相同外，貨品之排列順序亦復相同，
    僅有「快通通信行」之總價為最低而有所不同等情，為其提
    起此部分公訴之依據。惟本案被告乙○○、及己○○均矢口
    否認伊等有犯貪污治罪條例第六條第一項第四款對於主管之
    事務直接圖利之犯罪情事。被告乙○○辯稱：伊係依照程序
    處理競標，金額五十萬元以下只要二家廠商即可比價，本無
    庸三家公司之估價單，本件工程原先就有「拓誠公司」及「
    快通通信行」提出估價單，依照規定以該二家估價單進行比
    價即可，然伊為求慎重，故又請「曜陽公司」提出估價單，
    足見伊並非虛偽比價。又該廣播系統及文康器材之工程因未
    達上網公開招標之金額，伊僅通知廠商比價並無違反政府採
    購法之規定，況斯時政府採購法適公布實施未久，伊僅為一
    村長，對此專業法令並不瞭解，毫無違法之動機及犯罪故意
    ，另己○○有意要樂捐二萬元給台中縣龍井鄉竹坑村之龍天
    宮，作為廟會活動之費用，因己○○到龍天宮並未遇見該宮
    之總務人員，故請伊轉交龍天宮，而伊隨後亦將該二萬元轉
    交龍天宮之總務林蒼發，並明白告稱係高立電器行之己○○
    所樂捐，林蒼發也有開立收據，後來伊亦將收據交予己○○
    ，該二萬元並非己○○所交付之酬勞利益各等語。另被告己○○亦否認有上開不法犯行，並辯稱：伊與「快通通信行」
    負責人廖啟安商議共同製作「快通通信行」名義之估價單參
    與竹坑村廣播器材設備採購案之比價，伊為避免該採購案流
    標，遂又商得「拓誠公司」負責人陳啟智之同意，以「拓誠
    公司」名義製作估價單一紙參與比價，又伊曾經打電話商請
    「曜陽公司」負責人陳總任在該採購比價案中與伊配合，請
    陳總任將估價價格抬高，以利快通通信行得標，但事後陳總
    任並未繼續與伊聯絡，伊未與乙○○合意，使其他廠商不為
    價格之競爭，亦未提高單價，所交付之二萬元，確實是伊樂
    捐給龍天宮，並非給乙○○之酬勞利益，只因為沒有遇見該
    宮總務人員，故請村長乙○○代為轉交各等情。
四、經查：本案被告二人被訴違反政府採購法部分，業據本院認
    定被告乙○○、及己○○此部分之犯罪事實如上所述，不再
    贅述。另就被告乙○○、及己○○二人被訴涉犯圖利罪部分
    ，依據公訴人於起訴書之事實欄所載述：「．．．．．．被
    告乙○○．．．．．．對於主管之事務有圖利自己之不法犯
    意，與被告己○○基於共同犯意之連絡，由被告己○○連絡
    不知情之快通通信行廖啟安提供擴大器等器材部分約十一萬
    元之報價金額，加上被告己○○自行提供電纜部分之報價金
    額後，製作快通通信行之估價單參與比價競標，被告己○○
    取得不知情之拓誠公司負責人陳啟智同意由其填製拓誠公司
    估價單一紙，並由被告乙○○先行製作曜陽公司之估價單一
    紙後，再傳真予不知情之曜陽公司負責人陳總任經其蓋章後
    ，以參與比價競標，遂使曜陽公司與拓誠公司不為價格之競
    爭，以求配合由快通通信行得標，被告乙○○明知其未實際
    訪價，僅以前揭三家估價單進行形式上之虛偽比價作業，即
    決定由快通通信行以四十一萬五千六百七十元得標，被告己○○並即向快通通信行購買擴大器等總價十一萬四千二百元
    之器材，連同自己之電纜線施工完成，並由被告乙○○兼任
    驗收及保管人，嗣該鄉公所即開立八十九年六月五日禁止背
    書轉讓之支票交付予被告乙○○，經被告乙○○提示兌領取
    得前揭工程款後交付予被告己○○，被告己○○乃另行開立
    十一萬四千二百元工程款支票予快通通信行負責人廖啟安支
    付擴大器等器材之貨款，再由被告己○○於事後交付二萬元
    予被告乙○○作為酬勞，使被告乙○○圖得私人不法之利益
    ．．．．．．」等情觀之，此部分起訴之事實，應係指被告
    乙○○對於主管之事務為圖利自己，而以上開形式上之比價
    作業讓「快通通信行」以四十一萬五千六百七十元承包上開
    工程，後再由被告己○○於事後交付二萬元予被告乙○○作
    為酬勞，致使被告乙○○因而圖得私人不法之利益而言。至
    於被告己○○在以「快通通信行」之名義承包上開工程之後
    ，如未按照約定施工，則被告乙○○在驗收時，是因經驗不
    足致受欺罔而通過驗收並為付款，或係另起圖利犯意，為不
    法圖利被告己○○而通過驗收並為付款，由起訴書觀之，此
    應非本案公訴人之起訴事實。而本案被告二人縱有上開違反
    政府採購法之犯行，但在施工之後，被告乙○○在為驗收之
    時，是因經驗不足致受欺罔而通過驗收並為付款，或係另起
    圖利犯意，為不法圖利被告己○○而通過驗收並為付款，上
    開二情與被告二人在比價時違反政府採購法之犯行，客觀上
    本無方法結果之牽連關係，故被告二人縱有上開違反政府採
    購法之犯行，此部分亦非本案起訴效力所及，難認本院有權
    對上開未經檢察官起訴之事實予以審判，合先敘明。又「快
    通通信行」係商號，被告己○○以「快通通信行」之名義承
    包上開工程，如被告乙○○予以圖利，因係處於對向關係，
    被告己○○屬於被圖利之直接對象，已難認被告己○○有共
    犯貪污治罪條例第六條第一項第四款對於主管之事務直接圖
    利罪之可言。
五、再查，關於公訴人指訴被告己○○交付二萬元予乙○○乙節
    ，被告己○○於偵查中供稱：「乙○○並未向我收取回扣」
    等語（見九十一年一月八日法務部調查局航業海員調查處臺
    中站調查筆錄），於原審、本院上訴審及更一審時均供稱：
    「（你交給被告乙○○兩萬元，要他轉交給廟方，是在工程
    完工之前，還是在完工之後領給他的？）應該是還在工程施
    工當中給的」、「（你是收到工程款後才捐的，你為何不自
    己拿到廟裡？）我是收到工程款之前就捐了，當時我有去廟
    裡，但是裡面沒有人，所以我才請村長轉交的」等語（見原
    審卷第七三頁，本院更一審卷第一０九頁）。核與被告乙○○於原審審理時所供稱：「（他請你轉交的時間為何？）我
    印象中是在五月份，在他（指己○○）領款之前」等語相符
    （見原審卷第六七頁）。並與證人即龍天宮之總務林蒼發於
    原審審理時到庭證稱：八十九年五月十五日乙○○確實曾經
    拿過二萬元給廟方，說是高立公司樂捐之款，伊當時有將該
    款登載於帳簿內，並且開立收據予乙○○收執等語互核一致
    （見原審卷第十二至十五頁）。復經上開證人當庭提出八十
    九年大陸進香樂捐禮簿、八十九年六月十四日往大陸進香收
    支明細表、龍天宮管理委員會收入傳票及分列帳，經原審法
    院當庭勘驗其上確實記載：「高立電氣工程有限公司」樂捐
    二萬元（八十九年大陸進香樂捐禮簿、八十九年六月十四日
    往大陸進香收支明細表（收入）、八十九年大陸進香樂捐禮
    簿）、「８９年５月１５日高立電機貸方２○○○○」（龍
    天宮管理委員會分列帳）、「８９年５月１５日樂捐收入己○○高立電機２○○○○」（龍天宮管理委員會收入傳票）
    等情無誤；而上開禮簿、收支明細表、收入傳票、分類帳，
    均屬舊冊，並無偽造之情形，並經原審法院影印後留存影本
    附卷為證（見原審卷第九十八至一○八頁）。依據上開各情
    ，足證本案被告己○○所交付之二萬元，確係作為龍天宮贊
    助款，並係工程完工前之八十九年五月十五日即已捐款，而
    非自該工程款中所支付，應可認定。雖就此部份事實經原審
    隔離訊問後，其中關於交付二萬元現金之地點部分，被告乙○○稱：是在廟（龍天宮）附近路旁所交付云云，被告己○○則稱：是拿到乙○○家中請乙○○轉交廟方云云；關於轉
    交感謝狀之地點部分，被告乙○○供稱：是拿到己○○之公
    司交給己○○云云，被告己○○則稱是在廟那邊或廟附近轉
    交云云，二人所述上開情節並不相符，惟其餘關於被告己○○要捐款給龍天宮之原因，要被告乙○○轉交之理由，轉交
    該款項之時間，以何人名義捐款，轉交感謝狀之時間，二人
    所述則悉相符。查上開事件發生之時間為八十九年五、六月
    間，距原審法院審理時，已逾二年之久，一般人記憶難免模
    糊，此為人之常情，因此其等部分供述縱稍有出入，尚難僅
    以此認為其等所述為虛偽。況被告己○○於偵查及調查站訊
    問時，亦係供稱：「當天我向村長領得四十一萬五千六百七
    十元，但村長告訴我說廟裡要辦活動，要我贊助二萬元，我
    其交付他二萬元」、「乙○○沒有索取回扣，領取工程款之
    後，乙○○向我表示竹坑村的廟要辦活動，請我贊助，所以
    我將領取得工程款．．．．．．」等語，依其上開供述，亦
    未供稱此與上開工程之承包有關（或此係不法利益），雖就
    交付二萬元之時間，似指被告己○○交付二萬元給乙○○之
    時間點為領取工程款後，惟查，此部分業據被告己○○於本
    院前審時供稱：「還沒有領到工程款之前，廟的委員會有在
    講，我是委託村長交給廟；（你在調查站時你是說領了工程
    款之後乙○○向你表示要贊助，你才拿工程款二萬元給乙○○，為何和現在說的不一樣？）時間真的是比較久了，不是
    很確定，我的意思不是這樣，是在工程開始做以後」等語（
    見本院上訴卷第一五一一頁）。參以被告己○○及乙○○前
    開供述、證人林蒼發之證詞，樂捐禮簿、大陸進香收支明細
    表、龍天宮管理委員會收入傳票及分類帳等證物，本案確實
    有系爭二萬元之捐款，至於公訴人所指被告己○○於領取鄉
    公所所發之工程款後，交付二萬元給被告乙○○作為酬勞等
    情，除經被告己○○於調查站所供述外，並無其他具體事證
    （例如：資金流向），且被告己○○嗣亦否認該供述，自不
    得僅以其調查站之供述遽認定有交付二萬元給被告乙○○作
    為酬勞之事實。公訴人指訴被告乙○○因讓「快通通信行」
    得標，而於事後向被告己○○收受二萬元作為酬勞，以圖利
    自己，此部分指訴尚難認有據。
六、次查，本案被告乙○○、及己○○雖有上開違反政府採購法
    之犯行，但除非能證明被告乙○○在辦理上開比價時，明知
    違背法令，且有直接或間接圖被告己○○不法利益之犯意，
    並讓被告己○○因而獲得利益（及其利益金額），否則尚不
    能單憑被告乙○○、及己○○上開違反政府採購法之事實，
    即認定被告乙○○（或含己○○）相同之行為亦犯貪污治罪
    條例第六條第一項第四款對於主管之事務直接或間接圖利罪
    。茲查，本案「快通通信行」等三家廠商之估價單，關於採
    購之設備，均無廠牌及規格之記載，而就其中關於本案告發
    人丙○○、戊○○所爭議之電纜線價格部分，依據上開告發
    人向本院提出之價格表，因其規格、構成、及芯數之不同，
    價格即有極大之差異，估價單之記載有無不合理高估？高估
    之價格若干？以上事項依據「快通通信行」等三家廠商之估
    價單，顯無法獲得任何心證。再就本案告發人丙○○、戊○○所爭議之電纜線施工長度、及接線架數量部分，因施工方
    式與路線不同，及有無因為迴路而需要架設二條電纜線，以
    上均會影響電纜線施工長度、及接線架數量，估價單之記載
    有無不合理高估？高估之價格若干？以上事項依據「快通通
    信行」等三家廠商之估價單，亦無法獲得任何心證。而本案
    被告乙○○本身雖為村長，但並未經營水電工程相關事業，
    此係告發人戊○○於本院所是認之事實，並係被告乙○○一
    再辯解之事項。其擔任村長職務，亦非專業經辦工程之人員
    。在別無其他佐證之情形下，即認定其在辦理上開比價作業
    時，即已知悉「快通通信行」估價單上面所記載之電纜線、
    接線架等採購物品之數量（或施工長度）、及價格，已被不
    合理之高估，尚屬無據。
七、本案關於台灣區電氣工程同業公會研究顧問丁○○於九十一
    年二月四日會同檢察官等人勘驗本件採購工程後，以台灣區
    電氣工程同業公會台中辦事處九十一年三月五日台區電程會
    中字第○二五號函所檢送之現場會勘紀錄，雖載明：本件採
    購工程係於八十九年四月間施工，經詢問經銷商電纜線單價
    每公尺為一○‧八九元等語（見九十年度他字第二一一六號
    卷第二二八頁、第三○三頁、第三○四頁）；而檢察官於九
    十一年二月四日下午二時許至臺中縣龍井鄉竹坑村區域為上
    開會勘結果，勘驗筆錄亦記載：廣播系統纜線實際裝設之長
    度二千一百三十二公尺、接線架五十九個等情，有現場會勘
    紀錄及臺灣區電氣工程同業公會臺中辦事處九十一年三月五
    日臺區電程會中字第○二五號函附卷足稽。惟此係嗣後勘驗
    所見。如確有上開事實（其中關於電纜線之長度部分，證人
    丁○○於本院已證稱另有省公路到觀光路部分，於會勘時並
    未測量），應屬被告乙○○在驗收時，是否明知實際施工與
    估價單所載不符，仍予以驗收通過，而應負圖利刑責之問題
    ，依據上開說明，此部分並非本案公訴人所起訴之範圍，應
    由檢察官另行偵查，併此敘明。
八、綜合上述，本案公訴人起訴被告乙○○、己○○二人共犯貪
    污治罪條例第六條第一項第四款對於主管之事務直接圖利罪
    部分，其犯罪應屬不能證明，惟因公訴人認此部分與被告二
    人上開論罪科刑部分，有牽連犯之裁判上一罪關係，爰不就
    此部分，另為被告乙○○、己○○二人無罪之諭知。
、原審判決以被告乙○○、己○○二人違反政府採購法之犯罪
    事證已甚明確，而堪認定，乃審酌被告二人犯罪之動機、目
    的、手段、所生之危害及其等品行、智識程度與犯罪後之態
    度，並以本件工程採購之金額尚屬小型，其等犯罪所生之危
    害尚非重大等一切情狀，適用政府採購法第八十七條第四項
    、刑法第十一條前段、第二十八條，各量處被告二人有期徒
    刑六月，並以被告二人行為後，刑法第四十一條業經立法院
    通過修正為犯最重本刑五年以下有期徒刑之罪，而受六個月
    以下有期徒刑或拘役之宣告，因身體、教育、職業、家庭之
    關係或其他正當事由，執行顯有困難者，得以一元以上三元
    以下折算一日，易科罰金，並經總統於九十年一月十日公布
    ，同月十二日生效，本件自應適用修正公布之新法，故又適
    用刑法第二條第一項前段、罰金罰鍰提高標準條例第二條及
    修正後刑法第四十一條第一項前段規定諭知易科罰金之折算
    標準，核其認事、用法及量刑，均稱妥適，被告二人上訴意
    旨否認犯罪並指原判決量刑過重，其等二人之上訴均無理由
    ，應予以駁回。另檢察官上訴意旨雖以：觀之本件快通通信
    行之估價單品名第七項電纜線數量四千八百六十公尺、單價
    二十三元、金額十一萬一千七百八十元；第八項接線架數量
    二百四十八個、單價一八二元、金額四萬五千一百三十六元
    等情，惟本檢察官於九十一年二月四日下午二時許至臺中縣
    龍井鄉竹坑村區域會勘結果：廣播系統纜線實際裝設之長度
    二千一百三十二公尺、接線架五十九個，有現場會勘紀錄及
    臺灣區電氣工程同業公會臺中辦事處九十一年三月五日臺區
    電程會中字第○二五號函附卷足稽，足見實際施工與估價單
    所載不符，且查快通通信行負責人廖啟安提供擴大器等器材
    部份約十一萬元之報價金額，其他如電纜線、接線架及施工
    和按裝費（此部份費用共二十八萬一千九百十六元）實際均
    係被告己○○報價，並由被告己○○提供電纜線、接線架及
    施工、按裝完成，再由被告乙○○負責驗收，指摘原判決未
    察及此，遽為被告等圖利部份無罪之諭知，均嫌未洽云云。
    惟此部分核屬被告乙○○在辦理驗收時，是否明知實際施工
    與估價單所載不符，仍予以驗收通過，而應另負圖利罪責之
    問題，此部分並非本案公訴人所起訴之範圍，應由檢察官另
    行偵查，公訴人上訴意旨指摘原審判決未審理上開事項不當
    ，此部分上訴亦無理由，亦應予以駁回。
肆、據上論斷，應依刑事訴訟法第三百六十八條，判決如主文。
本案經檢察官甲○○到庭執行職務。
中　　華　　民　　國　　94　　年　　6 　　月　　29　　日
                刑事第三庭  審判長法　官　廖　柏　基
                                  法　官　林　欽　章
                                  法　官　胡　忠　文
上列正本證明與原本無異。
均得上訴。
如不服本判決應於收受送達後十日內向本院提出上訴書狀，其未
敘述上訴之理由者並得於提起上訴後十日內向本院補提理由書（
均須按他造當事人之人數附繕本）。
                                  書記官　詹　錫　朋
中　　華　　民　　國　　94　　年　　6 　　月　　30　　日
附錄論罪科刑法條：
政府採購法第八十七條第四項
意圖影響決標價格或獲取不當利益，而以契約、協議或其他方式
之合意，使廠商不為投標或不為價格之競爭者，處六月以上五年
以下有期徒刑，得併科新臺幣一百萬元以下罰金。
                                                      Ｉ
